ACORDAO-COMPLETO-2410120

ACÓRDÃO 11950/2020 ATA 38/2020 - SEGUNDA CÂMARA

VISTOS, relatados e discutidos estes autos de aposentadoria deferida pela Gerência Executiva do INSS em Joinville - SC em favor de Márcia Gumy Guimarães;
ACORDAM os Ministros do Tribunal de Contas da União, reunidos em Sessão da 2ª Câmara, nos termos do art. 71, III e IX, da Constituição de 1988, dos arts. 1º, V, 39, II, e 45 da Lei n.º 8.443, de 1992, e dos arts. 260, § 1º, e 262, § 2º, do RITCU, ante as razões expostas pelo Relator, em: 
9.1. assinalar a ilegalidade do ato inicial de aposentadoria em favor de Márcia Gumy Guimarães (à Peça 8 sob o n.º 10095101-04-2016-000005-5) , negando-lhe o respectivo registro, diante da indevida inclusão da gratificação natalina no cálculo da média remuneratória usada para a definição dos proventos da interessada, configurando o inadequado pagamento em duplicidade da referida gratificação em face do anual pagamento adicional da correspondente gratificação natalina;
9.2. dispensar o ressarcimento das quantias percebidas indevidamente, mas de boa-fé, em consonância com a Súmula n.º 106 do TCU;
9.3. determinar que, no prazo de 15 (quinze) dias contados da ciência desta deliberação, a Gerência Executiva do INSS em Joinville - SC adote as seguintes medidas:
9.3.1. faça cessar os pagamentos decorrentes do ato ora considerado ilegal em face da indevida inclusão da gratificação natalina no cálculo da média da remuneração da interessada, sob pena de responsabilidade solidária da autoridade administrativa omissa, nos termos do art. 71, IX, da Constituição de 1988 e do art. 262, caput, do RITCU;
9.3.2. dê ciência desta deliberação à interessada, alertando-a de que o efeito suspensivo proveniente da eventual interposição do subsequente recurso junto ao TCU não a eximirá da devolução dos valores percebidos indevidamente após a notificação, diante do não provimento desse recurso, devendo encaminhar os comprovantes da correspondente notificação ao TCU no prazo de 30 (trinta) dias;
9.3.3. encaminhe a este Tribunal, nos termos do art. 262, § 2º, do RITCU, o novo ato de concessão da aludida aposentadoria apontada no item 9.1 deste Acórdão, sem a ilegalidade indicada nesta deliberação, para que seja submetido à apreciação pelo TCU, na forma do art. 260, caput, do RITCU;
9.4. enviar a cópia do presente Acórdão, com o Relatório e a Proposta de Deliberação, à Gerência Executiva do INSS em Joinville - SC, para ciência e efetivo cumprimento ao item 9.3 deste Acórdão; e
9.5. arquivar o presente processo, sem prejuízo de a unidade técnica promover o monitoramento da determinação proferida pelo item 9.3 deste Acórdão, representando ao TCU, se necessário.

Aposentadoria deferida pela Gerência Executiva do INSS em Joinville  SC.

Segunda Câmara

Gerência Executiva do INSS em Joinville - SC.

3. Interessada: Márcia Gumy Guimarães (CPF XXX.747.357-XX).

13.1. Ministros presentes: Ana Arraes (Presidente), Augusto Nardes, Aroldo Cedraz e Raimundo Carreiro.
13.2. Ministros-Substitutos presentes: Marcos Bemquerer Costa e André Luís de Carvalho (Relator).

ANDRÉ DE CARVALHO

Trata-se de aposentadoria deferida pela Gerência Executiva do INSS em Joinville - SC em favor de Márcia Gumy Guimarães. 
2.	Após a análise final do feito, o Auditor Federal Osvaldo Nunes Alves lançou o seu parecer conclusivo à Peça 10, com a anuência, por delegação de competência, do diretor da Sefip (Peça 11) , nos seguintes termos:
	" (...) 2. O ato foi submetido, para fim de registro, à apreciação do Tribunal de Contas da União (TCU) , de acordo com o art. 71, inciso III, da Constituição Federal. O cadastramento e a disponibilização ao TCU ocorreram por intermédio do Sistema de Apreciação e Registro de Atos de Admissão e Concessões, na forma dos arts. 2º, caput e incisos I a VI, e 4º, caput, da Instrução Normativa - TCU 78/2018.
	Exame técnico
	3.	A Segunda Câmara, por meio do Acórdão 7548/2017-TCU, da lavra do Ministro Substituto André Luís de Carvalho, determinou o destaque do ato de aposentadoria de Márcia Gumy Guimarães do TC Processo 018.423/2017-5, para a realização de diligência, de acordo com o parecer emitido pelo Ministério Público (peças 1-2) .
	4.	Esta Unidade Técnica promoveu a diligência determinada pelo Relator, nos termos propostos pelo Ministério Público (peça 3) .
	5.	O INSS, em resposta, encaminhou os documentos constantes da peça 5, cuja análise revela que o cálculo da média da remuneração do servidor levou em conta as contribuições a partir de julho/1994 até julho/2015 (peça 5, pp. 2-7) . 
	6.	Esta Unidade Técnica não constatou qualquer irregularidade que obste a chancela pela legalidade do ato em exame.
	Conclusão
	7.	Em razão do exposto e tendo em vista as análises realizadas no ato de concessão de aposentadoria de Márcia Gumy Guimarães, esta Unidade Técnica considera que o ato em tela pode receber a chancela de legalidade e o registro por esta Egrégia Corte.
	Proposta de encaminhamento
	8.	Ante o exposto, propõe-se considerar legal e conceder o registro do ato inicial de aposentadoria de Marcia Gumy Guimaraes, com fundamento nos arts. 71, inciso III, da Constituição Federal, 1o, inciso V, e 39, inciso II, da Lei n. 8.443/1992 e 260, §§ 1o e 2º, do Regimento Interno do Tribunal de Contas da União."
3.	Enfim, por intermédio do Exmo. Sr. Procurador Júlio Marcelo de Oliveira, o MPTCU divergiu da aludida proposta da unidade técnica, tendo consignado, para tanto, o seu parecer à Peça 12 nos seguintes termos:
	" (...) O presente processo foi autuado em decorrência do Acórdão 7548/2017-TCU-Segunda Câmara, com o propósito de esclarecer se foram considerados os salários de contribuição junto ao RGPS, no cálculo da média dos proventos da servidora, bem como de avaliar a adequação do benefício às diretrizes do Acórdão 1176/2015-TCU-Plenário.
	A Secretaria de Fiscalização de Pessoal analisou as memórias de cálculo dos proventos da interessada e, por não ter observado qualquer irregularidade, formulou proposta no sentido de considerar legal o ato em apreço.
	No demonstrativo do cálculo da média (peça 6, p. 2 a 7) , observa-se que há aumento na remuneração de contribuição decorrente do pagamento da Gratificação Natalina, com frequência nos meses de novembro. Vide, e.g., as rubricas de contribuições do mês de novembro de 2015, conforme dados obtidos do Sigepe:
	Rubrica
	Descrição
	Valor

	98002
	Cont. Plano Seguridade Social
	R$ 1.464,43

	98004
	Contr. PSS - Gratif. Natalina
	R$ 1.464,43

	Anualmente, a Gratificação Natalina continua sendo deferida, após a vigência da aposentadoria, juntamente com os 12 proventos, calculados pela média.
	A metodologia de cálculo em questão, ao considerar os valores da Gratificação Natalina juntamente com a remuneração mensal, está embutindo tal benefício na média e, consequentemente, nos proventos.
	Desse modo, mister se faz reconhecer o pagamento em duplicidade da referida gratificação, diluída no cálculo dos proventos mensais e na forma de 13º salário.
	Nessa linha de entendimento, citem-se as seguintes deliberações adotadas por esta Corte de Contas:
	'Acórdão 2263/2019-TCU-Segunda Câmara:
	PESSOAL. ATO DE CONCESSÃO DE APOSENTADORIA. SUPERINTENDÊNCIA DE ADMINISTRAÇÃO DO MINISTÉRIO DO PLANEJAMENTO, ORÇAMENTO E GESTÃO NO AMAPÁ. PROVENTOS ARBITRADOS COM BASE NA MÉDIA ARITMÉTICA SIMPLES DAS MAIORES REMUNERAÇÕES, UTILIZADAS COMO BASE PARA AS CONTRIBUIÇÕES DO SERVIDOR AOS REGIMES DE PREVIDÊNCIA A QUE ESTEVE VINCULADO. INCONSISTÊNCIAS, NO CÁLCULO DA MÉDIA PREVISTA NA LEI Nº 10.887/2004, RELACIONADAS À GRATIFICAÇÃO NATALINA E AO ADICIONAL DE FÉRIAS. CONTRARIEDADE AOS PROCEDIMENTOS PREVISTOS NO Acórdão 1176/2015-TCU-Plenário. ILEGALIDADE DO ATO. NEGATIVA DE REGISTRO. DETERMINAÇÕES.
	Acórdão 1947/2019-TCU-Segunda Câmara:
	PESSOAL. ATO DE CONCESSÃO DE APOSENTADORIA. SUPERINTENDÊNCIA DE ADMINISTRAÇÃO DO MINISTÉRIO DO PLANEJAMENTO, ORÇAMENTO E GESTÃO NO AMAPÁ. PROVENTOS ARBITRADOS COM BASE NA MÉDIA ARITMÉTICA SIMPLES DAS MAIORES REMUNERAÇÕES, UTILIZADAS COMO BASE PARA AS CONTRIBUIÇÕES DO SERVIDOR AOS REGIMES DE PREVIDÊNCIA A QUE ESTEVE VINCULADO. INCONSISTÊNCIA NO CÁLCULO DA MÉDIA, RELACIONADA À GRATIFICAÇÃO NATALINA. ILEGALIDADE DO ATO. NEGATIVA DE REGISTRO. DETERMINAÇÕES.'
	O ato foi encaminhado pelo controle interno em 28/6/2017, de modo que pode ser apreciado por este Tribunal, pois não houve o decurso do prazo decadencial previsto pelo Supremo Tribunal Federal, no âmbito do RE 636.553.
	Ante o exposto, o Ministério Público de Contas manifesta-se pela ilegalidade do ato de aposentadoria em favor de Márcia Gumy Guimarães (peça 8) , e sugere esclarecer à unidade jurisdicionada que a concessão da interessada poderá prosperar, mediante a emissão de novo ato livre da irregularidade ora indicada no presente parecer."
É o Relatório.

não há.

Procurador Júlio Marcelo de Oliveira.

APOSENTADORIA. INDEVIDA INCLUSÃO DA GRATIFICAÇÃO NATALINA NO CÁLCULO DA MÉDIA REMUNERATÓRIA. INADEQUADO PAGAMENTO, EM DUPLICIDADE, DA ALUDIDA PARCELA. ILEGALIDADE E NEGATIVA DO REGISTRO. DETERMINAÇÕES. COMUNICAÇÃO.

APOSENTADORIA (APOS)

Secretaria de Fiscalização de Pessoal (Sefip).

Trata-se de aposentadoria deferida pela Gerência Executiva do INSS em Joinville - SC sob as seguintes condições:
	Peça
	Beneficiária
	Data de Nascimento
	Tipo de Ato e
de Aposentadoria
	Vigência
	Enviado
ao TCU

	8
	Márcia Gumy Guimarães
	4/12/1959
	Inicial por
Aposentadoria Voluntária
	2/8/2016
	28/6/2017

2.	Como visto, o presente feito teria sido autuado a partir de processo apartado ao TC Processo 018.423/2017-5 em cumprimento ao Acórdão 7.548/2017 proferido pela 2ª Câmara do TCU no sentido da realização de diligência junto ao órgão de origem com o intuito de esclarecer o emprego dos salários de contribuição junto ao RGPS no cálculo da média dos proventos para a então servidora, além de avaliar a adequação do benefício às diretrizes fixadas pelo Acórdão 1176/2015-TCU-Plenário.
3.	De toda sorte, após a análise final do feito, a Sefip pugnou pela legalidade da aludida aposentadoria, pois não teria vislumbrado a eventual ilegalidade no aludido ato; ao passo que, tendo divergido da aludida proposta da unidade técnica, o MPTCU passou a sugerir, todavia, a ilegalidade do referido ato em função de, ao analisar o demonstrativo à Peça 6 (p. 2-7) , ter observado que, ante o acréscimo dos valores da gratificação natalina sobre a remuneração mensal, a metodologia de cálculo da média remuneratória contemplaria indevidamente esse acréscimo sobre a aludida média e, consequentemente, sobre os proventos, resultando no inadequado pagamento em duplicidade para a referida gratificação em face do anual pagamento adicional da gratificação natalina como proventos em prol da aludida inativa. 
4.	O TCU pode incorporar o parecer do MPTCU a estas razões de decidir.
5.	Bem se sabe que, em sintonia com a jurispridência do TCU a exemplo do Acórdão 1176/2015-TCU-Plenário, a inclusão do valor da gratificação natalina no mencionado cálculo da média somente seria possível se a soma dos treze salários de contribuições anuais fosse dividida por treze, tendo, no presente caso concreto, o referido cálculo sido promovido sobre as contribuições apuradas entre julho de 1994 e julho de 2016, mas sem a devida evidenciação no sentido de esse cálculo da média ter respeitado o parâmetro fixado pelo referido Acórdão 1176/2015-TCU-Plenário, padecendo, pois, a correspondente aposentadoria pela ilegalidade.
6.	Diante, enfim, da entrada do aludido ato de aposentadoria no TCU há menos de 5 anos, não seria necessária a prévia oitiva d	a aludida interessada, estando esse entendimento em plena consonância com a jurisprudência do STF (v.g.: MS-25.116 e MS-25.403) e com a exceção prevista na Súmula Vinculante n.º 3 do STF, além de estar em sintonia com a jurisprudência do TCU (v. g.: Acórdão 587/2011-TCU-Plenário, entre outros) .
7.	O TCU deve assinalar a ilegalidade, portanto, do aludido ato de aposentadoria para lhe negar o respectivo registro.
Ante o exposto, pugno pela prolação do Acórdão ora submetido a este Colegiado.
TCU, Sala das Sessões, em 27 de outubro de 2020.
Ministro-Substituto ANDRÉ LUÍS DE CARVALHO
Relator